【裁判字號】    95,國,3
【裁判日期】    950418
【裁判案由】    國家損害賠償
【裁判全文】
臺灣桃園地方法院民事判決                 95年度國字第3號
原      告  甲○○
訴訟代理人  陳慶祥律師
複  代理人  丁○○
被      告  國防部陸軍司令部
法定代理人  丙○○
訴訟代理人  乙○○
上列當事人間請求國家損害賠償事件，於民國95年4 月4 日言詞
辯論終結，本院判決如下：
    主  文
原告之訴及假執行之聲請均駁回。
訴訟費用由原告負擔。
    事實及理由
一、按當事人喪失訴訟能力或法定代理人死亡或其代理權消滅者
    ，訴訟程序在有法定代理人或取得訴訟能力之本人承受其訴
    訟以前當然停止，民事訴訟法第170 條定有明文。經查，本
    件被告之法定代理人原為朱凱生，但於訴訟中變更法定代理
    人為趙鎮埔，揆諸前揭說明，趙鎮埔聲明承受訴訟，於法有
    據，應准許之。
二、本件原告起訴主張：其原係於被告所屬陸軍化學兵學校本部
    連服役並擔任通信及線路維修等相關業務，於民國92年8 月
    22日，奉該連連長尤進州少校之指示，檢修野外「縱火教室
    」軍用電話線路，因該電話線路舖設於水溝內極易受潮損壞
    ，故將電話線路移往附掛於附近電力桿高處，查該電力桿設
    置於該校營區內，其維護管理自應由被告負責，原告不知亦
    未受告知該電力桿上有高壓電而有觸電之危險，導致原告於
    施工時身體觸電，自高處墜下，因而受有右上肢正中及尺神
    經受損、左側脛、腓骨開放性骨折合併骨髓炎、頭部右手、
    左下肢深2 至3 度灼傷，並導致右側正中神經嚴重損傷及右
    側尺神經中度損傷、左下肢無力及左踝孿縮，均遺留有顯著
    運動障礙，被告應賠償原告以下損害：(1)醫療費用新台幣（
    下同）25,724元，(2)原告因本件傷害已達5 級殘廢，喪失勞
    動能力程度為84 .59% ，因而受有減少勞動能力之損失3,48
    1,566 元，(3)精神慰撫金1,000,000 元。原告於本件事故發
    生時，雖為軍人身分，然亦為人民，其權利因公有公共設施
    設置或管理之欠缺致受損害時，實與人民處於同一地位，自
    不得以其與國家間具有特別權力關係，而剝奪原告依國家賠
    償法所得行使之請求權。且國家賠償法第3 條第1 項之立法
    精神採危險責任之無過失責任主義，系爭電力桿上電力線之
    電壓縱如被告所言為209 伏特，依法尚無設立警告標誌之義
    務，然原告確遭受深2 至3 度灼傷，該電力桿顯然具有傷害
    人體甚至生命之危險性，被告未在電力桿上設置警告標語，
    致使該電力桿欠缺設備安全性，其管理自有欠缺，且原告因
    而不慎觸電墜落，致受有前開傷害，被告依法即應對原告負
    損害賠償責任等語，爰依國家賠償法第3 條第1 項之規定，
    提起本件訴訟，並聲明：（一）被告應給付原告4,507,290
    元，及自起訴狀繕本送達之翌日起至清償日止，按週年利率
    5%計算之利息。（二）願供擔保，請准宣告假執行。
三、被告則以：國家賠償法第3 條第1 項所稱之「人民」係指受
    公權力支配之一般人民，即指居於國家主權作用下一般統治
    關係者而言，原告係服役期間依據該管連長命令執行檢修電
    話線路勤務，係基於特別權力關係而對此命令負服從義務，
    並非前開法條規定所稱之「人民」。又原告主張攀爬之電力
    桿欠缺警告設備，是否屬「通常」「應有」之設備，應視其
    是否具有一般使用性而易生危害之通常義務，或應設置之法
    定義務。查系爭電力桿上電力線之電壓僅209 伏特，僅依經
    濟部訂頒之「屋外供電線路裝置規則」第3 條第14款、第55
    條第2 項規定，為低壓電線，且非鄰近學校、車道、人行道
    、公眾聚集場所之易攀登支持物，亦非供一般人經常攀爬使
    用，其警告標誌自亦非「通常」應設置之設備。再原告受傷
    情形，係符合勞工保險殘廢給付標準表內第5 級殘廢，其喪
    失勞動能力程度為65.52%，同條例第55條第4 項規定可升2
    級給與保險金，係關於勞工保險金給付之特別規定，此與原
    告實際勞動能力喪失之程度有別，自不援引作為認定原告喪
    失勞動能力程度之依據。且原告業已請求軍人保險金91,200
    元及撫卹金107,910 元，應予扣除等語，資為抗辯，並聲明
    ：如主文所示。
四、原告主張就本件事故，業經書面請求被告賠償損害，被告於
    民國94年7 月29日以郵法字第0940000763號函附之94年度國
    賠字第29號拒絕賠償理由書拒絕賠償在案等情，有原告提出
    拒絕賠償理由書為證，並為被告所不爭執，是原告已依國家
    賠償法第10條之規定，踐行書面請求先行程序，合先敘明。
五、原告復主張其原係於被告所屬陸軍化學兵學校本部連服役，
    擔任通信及線路維修等相關業務，於92年8 月22日，奉該連
    連長尤進州少校之指示，檢修野外「縱火教室」軍用電話線
    路，因該電話線路舖設於水溝內極易受潮損壞，原告乃將該
    電話線路移往附近電力桿高處而附掛於上，於施作時遭系爭
    電力桿上電力線觸電，自高處墜下，因而受有右上肢正中及
    尺神經受損、左側脛、腓骨開放性骨折合併骨髓炎、頭部右
    手、左下肢深2 至3 度灼傷，並導致右側正中神經嚴重損傷
    及右側尺神經中度損傷、左下肢無力及左踝孿縮，均遺留有
    顯著運動障礙，系爭電力桿位在該校營區內，由被告負責管
    理等情，為被告所不爭執，且有診斷證明書、身心障礙手冊
    為證，應堪信為真實。
六、原告又主張系爭電力桿為被告所管理，欠缺標示警告標誌，
    致其於執行檢修電話線路時，遭觸電自系爭電力桿上墜下，
    受有前開傷害，被告則以前揭情詞置辯，茲本件應先審究之
    爭點厥為：國家賠償法第3 條第1 項所稱之「人民」是否包
    括服役之軍人？被告就系爭電力桿之管理有無欠缺？
（一）按公有公共設施因設置或管理有欠缺，致人民生命、身體
      或財產受有損害者，國家應負損害賠償責任，國家賠償法
      第3 條第1 項定有明文。又按軍人與國家間雖成立公法上
      勤務關係，但軍人本身亦為人民，當其權利因公有公共設
      施設置或管理之欠缺致受損害時，實與人民處於同一地位
      ，自不得以其與國家具有公法上勤務關係為由，而剝奪國
      家賠償法所定之請求權，即不得僅因身分關係，即限制其
      依法律所定程序提起訴訟。是服從特別權力關係義務之人
      ，其權利因公有公共設施設置或管理之欠缺致受有侵害，
      仍得依國家賠償法之規定請求國家賠償（大法官會議釋字
      第430 號解釋意旨、最高法院93年台上字第920 號裁判意
      旨參照）。經查，本件原告於被告所屬陸軍化學兵學校本
      部連服役期間，因本件事故而受有損害，斯時原告固為軍
      人身分屬服從特別權力關係義務之人，惟被告本身亦屬國
      家賠償法第3 條第1 項所指之人民，故其主張權利因公有
      公共設施管理有欠缺而受有損害，自得依該法條規定請求
      國家負損害賠償責任，被告抗辯原告斯時為軍人身分而無
      該法條之適用云云，並不足採。
（二）按國家賠償法第3 條第1 項國家賠償責任之發生，須客觀
      上公有公共設施之設置或管理有欠缺為前提，且須人民之
      生命、身體或財產所受之損害，與公有公共設施之設置或
      管理之欠缺，具有相當因果關係，始足當之。亦即在公有
      公共設施因設置或管理有欠缺之情況下，依客觀之觀察，
      通常會發生損害者，即為有因果關係，如必不生該等損害
      或通常亦不生該等損害者，則不具有因果關係。而所謂公
      共設施管理欠缺，係指公共設施建造後之維持、修繕及保
      管不完全，不具備通常應有之狀態、作用或功能，致缺乏
      安全性而言，此安全性有無欠缺，應依通常情況，考量各
      項客觀因素認定之，即應綜合公共設施之構造、用法、場
      所之環境及利用狀況等情事，客觀、具體、個別決定（最
      高法院84年台上字第1004號、92年台上字第2672號裁判意
      旨參照）。
   1、經查，系爭電力桿設於被告所屬陸軍化學兵學校內，為被
      告所管理，且該電力桿附掛有電力線，而原告係於將電話
      線路附掛於系爭電力桿上施工之際，不慎觸碰系爭電力桿
      上之電力線觸電而自高處墜下等情，固屬真實。惟按經濟
      部77年2 月8 日頒布之屋外供電線路裝置規則第55條關於
      架空線路之支持物設置原則第2 款規定：「鄰近學校、車
      道、人行道、公眾聚集場所之易攀登支持物，凡架設750
      伏以上架空供電導線者，應備以圍欄或警告標誌，以禁止
      非工作人員攀登。」，是關於架空線路之支持物即電力桿
      上若有架設750 伏特之供電導線，且該電力桿鄰近學校、
      車道、人行道、公眾聚集場所而易為人所攀登者，應設圍
      欄或警告標誌，以禁止非工作人員之攀登。查系爭電力桿
      上之電力線經量測電壓為209 伏特，有被告提出電壓量測
      表為證，且為原告所不爭執，則被告所管理之系爭電力桿
      並非屬前開規定所指應設置圍欄或警告標誌之電力桿，至
      屬顯然。又查，系爭電力桿位在被告所屬陸軍化學兵學校
      野外「縱火教室」附近，除該校所屬人員外，外人無從接
      近，且「縱火教室」為供野外訓練使用，為使訓練場所環
      境與野外實境相近，相關電話線路均設置於「縱火教室」
      旁水溝內，系爭電力桿上除附掛有電力線外，並無其他線
      路附掛於上等情，為原告所不爭執，是被告所屬營區內之
      人員於通常情形下亦無因維修線路而有攀爬系爭電力桿之
      必要。基上，系爭電力桿之設置既非屬前開法規應設置圍
      欄或警告標誌之情形，且依其設置地點及功能，於通常情
      形下，復無可能有人員攀爬之可能，則被告未設有警告標
      誌，尚難遽使系爭電力桿不具有通常應有之安全狀態或功
      能，故原告主張被告就系爭電力桿之管理有所欠缺，尚非
      可採。
   2、原告於事故發生當時雖係為維修電話線路而攀爬系爭電力
      桿，然查，當日連長指示被告檢修設置於野外「縱火教室
      」旁之軍用電話線路，惟原告認電話線路設置於水溝中，
      容易受潮損壞，自行決定將電話線路移掛於系爭電力桿上
      ，且未經報告所屬長官即行施作等情，為原告所不否認，
      是本件被告依系爭電力桿之設置場所及功能，本難預料原
      告會有攀爬系爭電力桿之舉，且原告因不諳該處電話線路
      設置於水溝內之用意在於使訓練場所環境與野外實境相似
      ，復於施工前未先請示所屬長官，擅自將電話線話移掛於
      系爭電力桿上，則本件事故之發生之起因係出於原告違背
      命令擅自將電話線路移掛於系爭電力桿所致。況原告既於
      入伍前即有電話線路等水電維修經驗，對碰觸電力線將有
      觸電危險之認識，自不低於一般人，而系爭電力桿由其外
      觀可明顯看出其上附掛有電力線，有被告提出現場照片為
      證，且為原告所不爭執，則依社會一般人之合理認識，系
      爭電力桿上之電力線通常應通有電流，於觸碰時將有觸電
      危險，而本件原告擅自將電話線路移掛於系爭電力桿上，
      微論其未先查明系爭電力桿上電源來源而予以暫時斷電以
      維施工安全，且於施作時亦未使用絕緣手套等器材而逕行
      施作，致發生觸電狀況而自高處墜下，受有前開傷勢，是
      以本件事故之發生，與原告疏於注意施工安全難脫干隙，
      與系爭電力桿是否設置警告標誌應無因果關係存在。
七、綜上所述，被告就系爭電力桿之管理並無欠缺可言，且本件
    事件之發生肇因於原告未經被告同意，違背營區○○○○路
    設置佈線方式，擅自將電話線移掛於系爭電力桿上，且疏忽
    施工安全，致不慎碰觸系爭電力桿上電力線而觸電，與系爭
    電力桿是否設有警告標誌無涉，從而，原告依國家賠償法第
    3 條第1 項規定，請求被告負國家賠償責任，即非有據，應
    予駁回。原告之訴既經駁回，其假執行之聲請，亦失所附麗
    ，應併予駁回。
八、本件判決之基礎已臻明確，兩造其餘之攻擊防禦方法及舉證
    ，核與判決無影響，毋庸一一論述，併此敘明。
九、據上論結，本件原告之訴為無理由，民事訴訟法第78條，判
    決如主文。
中    華    民    國    95    年    4     月    18    日
                  民事第一庭    法  官  賴惠慈
以上正本係照原本作成
如對本判決上訴，須於判決送達後20日內向本院提出上訴狀
中    華    民    國    95    年    4     月    19    日
                                書記官  黃泰能


司法院資訊處製作；財團法人民間司法改革基金會備份。
